【裁判字號】    92,重訴,164
【裁判日期】    920709
【裁判案由】    返還不當得利
【裁判全文】
臺灣高雄地方法院民事判決  九十二年度重訴字第一六四號
    原      告  乙○○
    訴訟代理人  洪士宏律師
    被      告  甲○○
    訴訟代理人  康進益律師
                王國論律師
右當事人間返還不當得利事件，本院判決如左：
    主    文
原告之訴及假執行之聲請均駁回。
訴訟費用由原告負擔。
    事    實
甲、原告方面：
  一、聲明：
    (1)被告應給付原告新台幣（下同）一千零八十九萬三千七百零六元，及自本起訴
      狀繕本送達翌日起至清償日止，按年息百分之五計算之利息。
    (2)訴訟費用由被告負擔。
    (3)願供擔保，請准宣告假執行。
  二、陳述：
    (1)原告與被告及訴外人林春貴於民國七十三年間共同出資購買農地七筆，因受農
      地所有權移轉之法令限制，無法辦理共有權之登記，是以將七筆土地分別登記
      於三人名下，除登記予原告名下坐落高雄市○○段苦瓜寮小段一九０、五一二
      號土地內原告另有份額０‧一五００為其私有外，於各筆土地三人皆有三分之
      一，欲處分上開土地須得全體同意始得為之，嗣上開土地因高雄大學興建而遭
      徵收，三人名下土地換得抵價地之價值分別為原告四千八百七十萬八千九百九
      十一元，被告六千二百八十六萬九千九百六十一元，訴外人林春貴五千八百七
      十九萬九千七百八十九元。
    (2)原告與被告共同出資購買之土地雖登記於各人名下，然若未得全體同意，三人
      不得任意處分，僅得就該土地為三人共同利益為必要之管理使用收益，是依三
      人所簽定之認證書內容，兩造就該土地係成立信託契約。
    (3)又兩造所共同購買之土地因遭徵收，其信託目的自已無法達成，依信託法第六
      十二條之規定，信託關係已消滅，原告併依起訴狀為終止信託契約之意思表示
      。
    (4)本件信託契約既已消滅，信託財產之歸屬，即應依信託契約所定份額分配之，
      被告所保有之利益超出契約所定份額即屬不當得利，是在扣除原告私有之土地
      外，土地總價值為一億五千五百九十二萬八千七百六十四元，每人應得五千一
      百九十七萬六千二百五十五元，被告於徵收後可換得之抵價地估算超過應分得
      額一千零八十九萬三千七百零六元，屬無法律上原因而受有利益，是依民法第
      一百七十九條之規定請求被告返還。
  三、證據：提出認證書、土地所有權人權利價值表、換算表、分配清冊各一份為證
      。
乙、被告方面：
  一、聲明：原告之訴駁回，若受不利判決，願供擔保請准宣告免為假執行。
  二、陳述：
    (1)被告並未與原告共同出資購買系爭土地，亦未書立協議書，更未授權辦理認證
      ，實際上高雄市楠梓區○○○段一五八之七地號土地原為被告所有，同地段一
      五七地號土地為原告所有，嗣因七十三年間兩造之父為分配家產，才將上開二
      筆土地於七十三年五月八日、五月七日間以假賣賣方式先賣給訴外人張石寮，
      再隨即於同年六月二十五日將一五八之七地號土地以買賣方式過戶給原告，同
      年六月二十八日將一五七號土地以買賣方式過戶給訴外人林春貴（為兩造胞弟
      李重隆之配偶）。是若兩造真有共同出資購買或協議共有，則依原有登記為協
      議即可，何須先為假買賣過戶給張石寮，在分別過戶給原告及訴外人林春貴。
    (2)原告所列共同出資買受之土地，係受政府徵收再依比例分配登記土地予原所有
      權人，實際上僅係原有土地經區段徵收分配變更地號及減少面積，並無受領任
      何利益。
    (3)原告所列土地，被告從未出售，更未受領徵收補償款，並無任何已受領之利益
      ，原告所算利益，係土地之權利價值，而非被告受領之現金，原告請求顯無理
      由。
  三、證據：提出土地登記簿為證。並聲請傳訊證人林崑識。
丙、本院依職權函請高雄市政府查覆有關徵收系爭土地及發放抵價地等相關事宜。
    理    由
一、原告起訴主張原告與被告於七十三年間共同出資購買農地七筆，因受農地所有權
    移轉之法令限制，乃依信託契約，將七筆土地分別登記於三人名下，除登記予原
    告名下坐落高雄市○○段苦瓜寮小段一九０、五一二號土地內原告另有份額０‧
    一五００為其私有外，於各筆土地三人皆有三分之一，嗣上開土地因高雄大學興
    建而遭徵收，其信託目的自已無法達成而消滅，是在扣除原告私有之土地外，土
    地總價值為一億五千五百九十二萬八千七百六十四元，每人應得五千一百九十七
    萬六千二百五十五元，被告於徵收後可換得之抵價地估算超過應分得額一千零八
    十九萬三千七百零六元，屬無法律上原因而受有利益，故依民法第一百七十九條
    之規定請求被告返還等語。被告則以：並未與原告共同出資購買系爭土地，亦未
    書立協議書，更未授權辦理認證，實際上係因七十三年間兩造之父為分配家產所
    為，又原告所列共同出資買受之土地，係受政府徵收再依比例分配登記土地予原
    所有權人，實際上僅係原有土地經區段徵收分配變更地號及減少面積，並無受領
    任何利益，原告所算利益，係土地之權利價值，而非被告受領之現金，原告請求
    顯無理由等語資為抗辯。
二、原告主張坐落高雄市○○區○○段苦瓜寮小段一九０號、五一二號、五一三號、
    援中港段一五六之一號、一五六之四號、一五七號、一五八之七號等七筆土地為
    兩造所共有，分別登記為兩造及訴外人林春貴所有，嗣因高雄大學興建而全部遭
    徵收，三人名下土地領得抵價地之價值分別為原告四千八百七十萬八千九百九十
    一元，被告六千二百八十六萬九千九百六十一元，訴外人林春貴五千八百七十九
    萬九千七百八十九元等事實，為被告所不爭執，並據原告提出土地登記簿為證，
    是此部份之事實堪信為真，此外，則為被告以前揭情詞置辯，是本件應審究者為
    ：(1)兩造間有無信託契約之約定，如有，信託關係已否消滅？(2)被告有無不當得
    利？茲分述如下：
    (1)按信託關係，因信託行為所定事由發生，或因信託目的已完成或不能完成而消
      滅。信託法第六十二條定有明文。查本件原告主張其與被告於七十三年間共同
      出資購買上開七筆農地，因受農地所有權移轉之法令限制，乃依信託契約，將
      七筆土地分別登記於三人名下，除登記予原告名下坐落高雄市○○段苦瓜寮小
      段一九０、五一二號土地內原告另有份額０‧一五００為其私有外，於各筆土
      地三人皆有三分之一，並書立有協議書等事實，並提出協議書、認證書為證，
      惟為被告所否認，就此，姑且不論該協議書之真正與否，縱使依該協議書而認
      兩造間確存有信託關係，惟依原告所自陳本件之信託目的乃係因購買土地當時
      ，礙於法令限制，農地不得登記為共有，而為能共同管理、共同耕作，故乃為
      信託之登記等語（見本院九十二年六月二十五日言詞辯論筆錄），而原告所主
      張之上開七筆土地，嗣雖經高雄市政府徵收，惟亦經兩造分別申請發放抵價地
      ，此有高雄市政府地政處九十二年四月二十四日高市地政四字第０九二０００
      六二六一號函在卷可參，從而，兩造所互為信託之財產，雖已受徵收，但因兩
      造亦均申領抵價地，如此一來，將不至因徵收而使共同管理、共同耕作之目的
      無法繼續，故原告主張信託目的已無法達成云云，即無足採。
    (2)次按「解除權之行使，應向他方當事人以意思表示為之。契約當事人之一方有
      數人者，前項意思表示，應由其全體或向其全體為之。」「第二百五十八條及
      第二百六十條之規定，於當事人依法律之規定終止契約者準用之。」民法第二
      百五十八條、第二百六十三條第一項、第二項分別定有明文。又按「終止權之
      行使，依民法第二百六十三條準用同法第二百五十八條之規定，應向他方當事
      人以意思表示為之，契約當事人之一方有數人者，該意思表示，應由其全體或
      向其全體為之，此為終止權行使之不可分性。」最高法院六十四年台上字第二
      二九四號判例足資參照。本件原告雖主張以起訴狀為終止信託關係之意思表示
      等語，惟另依原告所主張，上開七筆土地係原告、被告及訴外人林春貴共同出
      資購買，互為信託，依此，則登記於被告名下之土地，即非僅係被告一人與原
      告成立信託關係，而係原告及訴外人林春貴與被告成立信託契約，從而，依上
      開法條規定，欲終止此一信託契約，自應由原告及訴外人林春貴共同向被告為
      之，現原告單獨以起訴狀向被告為終止之意思表示，依法即不生效力。
    (3)再按無法律上之原因而受利益，致他人受損害者，應返還其利益。雖有法律上
      之原因，而其後已不存在者，亦同。民法第一百七十九條定有明文。是若當事
      人所受之利益，於法律上有所規定或係基於當事人間之契約約定，即與無法律
      上之原因而受利益之情形有別，不生不當得利之問題。本件系爭登記於被告名
      下之土地，依前所述，縱係因信託關係而登記為被告所有，惟該信託契約之目
      的既未有不能達成之情形，且原告所為終止信託契約之意思表示又未生效，則
      信託契約仍存在兩造之間，被告仍屬信託登記之所有人，是於系爭土地遭徵收
      後，被告基於所有人之地位受領發放之抵價地，即非無法律上之原因，故原告
      主張被告不當得利云云，亦無足採。
三、綜上所述，本件原告所主張之信託契約縱屬存在於兩造及訴外人林春貴間，惟因
    該信託登記之土地於徵收後亦經兩造申領抵價地，其為共同管理、共同耕作之目
    的並非無法達成，而原告單獨所為終止信託契約之意思表示又未生效，則被告領
    受該抵價地，即非無法律上之原因，從而，原告依民法第一百七十九條請求被告
    給付一千零八十九萬三千七百零六元，及自本起訴狀繕本送達翌日起至清償日止
    ，按年息百分之五計算之利息，即無理由，應予駁回。
四、本件原告之訴既經駁回，其假執行之聲請亦失所依附，應併予駁回。
五、結論：原告之訴為無理由，依民事訴訟法第七十八條，判決如主文。
中      華      民      國    九十二    年      七      月      九      日
                              臺灣高雄地方法院民事第二庭
~B法      官  楊國祥
右為正本係照原本作成。
如不服本判決，應於送達後廿日內，向本院提出上訴狀並表明上訴理由，如於本
判決宣示後送達前提起上訴者，應於判決送達後十日內補提上訴理由書（須附繕本）。
中      華      民      國    九十二    年      七      月      九      日
~B法院書記官  光聰


司法院資訊處製作；財團法人民間司法改革基金會備份。
